臺灣臺北地方法院民事判決　　　　　　 96年度重訴字第818號
原　　　告　中聯信託投資股份有限公司
法定代理人　丁○○
訴訟代理人　戊○○
訴訟代理人　莊志成律師
　　　　　　林樹旺律師
被　　　告　丙○
訴訟代理人　王東山律師
　　　　　　李美寬律師
　　　　　　林孝甄律師
上列當事人間分配表異議之訴事件，本院於九十六年十一月二十
七日言詞辯論終結，判決如下：
    主  文
原告之訴駁回。
訴訟費用由原告負擔。
    事實及理由
一、原告主張：
    緣訴外人林茂青前積欠原告借款未還，原告乃於取得執行名
    義後，聲請對林茂青之所有財產即坐落台北市○○區○○段
    二小段431地號土地及其上建物（下稱系爭房地）為強制執
    行，嗣於拍賣中由原告以新台幣（下同）2,860萬元承受上
    開拍賣標的物，因有其他債權人參與分配，執行處乃依法製
    作分配表，並定於96年5月25日實行分配，惟查，上開分配
    表中次序3債權額21萬1,054元及次序5之債權額5,000萬元（
    債權人為被告丙○），原告否認其真正，理由如下：
  (一)被告雖辯稱訴外人林茂青向其借款5,300萬元云云，然(1)被
    告辯稱其分別於85.1.10、85.1.23、85.4.10、85.5.13匯款
    300萬元、匯款0000000元、匯款500萬元、匯款180萬元給林
    茂青，然查上開匯款之匯款人為林秋子，顯與被告無關，被
    告主張其有借上開金額給林茂青，並非可採。(2)被告稱其於
    84.10.11以甲○○之名義匯款1000萬元給林茂青，然從台北
    富邦銀行所提供之甲○○0000000000000帳戶之交易明細資
    料，上開帳戶並無於84.10.11匯出1000萬元之交易紀錄，故
    被告上開說明，亦無可信。(3)被告稱於84.1 1.20匯款300萬
    元給林茂青，然從台北富邦銀行所提供之丙○000000000000
    帳戶之交易明細資料，上開帳戶並無於84.1 1.20匯出300萬
    元之交易紀錄，故被告上開說明，亦無可信。另85.1.10上
    開帳戶並無匯出177萬元之交易紀錄、85.2.9上開帳戶並無
    匯出1000萬元之交易紀錄、85.2.10上開帳戶並無匯出450萬
    元之交易紀錄，故被告稱曾於85.1.10匯款177萬元、85.2.9
    匯出1000萬元、85.2.10匯出450萬元給林茂青，皆無可信。
    (4)被告稱分別於84.8.17、84.11.16、87.1.22、87.1.13、
    88.12.4匯款100萬元、匯款246750元、匯款477萬元、匯款6
    萬元、匯款6萬元給林茂青之委託人己○○，然查上開帳戶
    於上開時間並無匯出金額之紀錄，故被告之說明，並非可信
    。(5)被告稱於87.6.23、88.1.26以其妻洪麗娟之名匯款100
    萬元、200萬元給林茂青之委託人己○○，然從台北富邦銀
    行所提供之洪麗娟000000000000帳戶之交易明細資料，上開
    帳戶並無於87.6.23、88.1.26匯出100萬元、200萬元之交易
    紀錄。是以原告否認林茂青有向被告借款之事實。
  (二)再者，被告對於林茂青縱有借款債權存在，然系爭最高限額
    抵押權之設定日期為89年8月30日，而被告所指借款給訴外
    人林茂青之日期乃自民國84年至民國88年底，其借貸關係早
    在系爭最高限額抵押權設定前即已發生，故上開借款債權非
    在系爭最高限額抵押權擔保之範圍內。
  (三)並聲明：(1)確認被告持有林茂青所簽發如起訴狀證物三所示
    之五張支票其票據債權不存在。(2)鈞院94年度執字第25655
    號強制執行事件，96年4月16日所製作之強制執行金額計算
    書分配表次序三及次序五所列被告丙○參與分配之債權原本
    及分配金額均應予剔除，不得列入分配。
二、被告則以下列等語置辯：
  (一)依附件所示被告提出匯款予林茂青之匯款資料觀之，【表一
    】為被告直接將款項匯予林茂青之明細（其中匯款人甲○○
    、林秋子均係被告借渠等名義匯款予林茂青，實際匯款人乃
    被告，此由該匯款單上之字跡均屬同一人書寫乙事可證），
    【表二】為被告受林茂青之指示將款項匯予己○○之明細（
    洪麗娟為被告之妻受被告指示匯款），此業據證人甲○○、
    乙○○○、己○○證述甚詳，雖該明細之金額僅52,959,250
    元，惟因被告借予林茂青款項之時間已久，諸多資料一時之
    間無法覓得，然前開金額已逾系爭最高限額抵押權所擔保
    5000 萬元之債權，足徵被告主張其確對林茂青存有5300萬
    元之支票債權。
  (二)按「所謂最高限額抵押權，係指在抵押存續期間內，發生之
    債務，於最後決算時，在最高限額內有擔保效力而言。此種
    抵押權所擔保之債務，除訂約時已發生者外，即將來發生之
    債務在約定限額之範圍內，亦為抵押權效力所及」，及「按
    最高限額抵押權所擔保之債權，除訂約時已發生之債權外，
    即將來發生之債權，在約定限額之範圍內，亦為抵押權效力
    所及」，最高法院88年台上字第444號判決及91年台上字第
    814號判決分別著有明文，換言之，最高限額抵押權所擔保
    之債權乃及於過去、現在及將來之債權。查系爭最高限額抵
    押權之設立時間乃89年8月29日，而被告對林茂青之債權均
    係於該最高限額抵押權設立時即已發生，是參諸前揭判決意
    旨，系爭債權自為系爭最高限額抵押權擔保效力所及甚明。
  (三)並聲明：原告之訴駁回。
三、兩造不爭執之事實：
  (一)訴外人林茂青前積欠原告借款未還，原告即聲請對訴外人林
    茂青所有之系爭房地強制執行，拍定後被告陳報為系爭房地
    之第二順位抵押權人，擔保權利總金額為本金最高限額5,00
    0 萬元，抵押權存續期間自89年8月29日起至119年8月29日
    止，並提出訴外人林茂青所簽發交付予被告之支票五紙金額
    共5,300萬元（下稱系爭支票），聲明參與分配。
  (二)本院執行處於96年4月16日製作分配表（下稱系爭分配表）
    ，並定於96年5月25日實行分配，原告對該分配表第3次序被
    告優先受償執行費211,054元、第5次序被告第二順位抵押權
    優先受償5,000萬元不服，於分配期日前之96年5月21日聲明
    異議。
四、原告主張訴外人林茂青並未向被告借款、故系爭支票之票據
    債權不存在，縱有借款亦非最高限額抵押權擔保效力所及等
    語，但為被告所否認，並以前開情詞置辯。本院依民事訴訟
    法第270條之1整理並協議簡化爭點如下（見本院卷第107 頁
    背面）：(一)訴外人林茂青是否向被告借款？金額為何？(二)上
    開借款債權是否為系爭最高限額抵押權擔保效力所及？茲分
    述如下：
  (一)訴外人林茂青是否向被告借款？金額為何？
    被告主張其自84年10月11日起至88年12月4日止，以被告名
    義或訴外人甲○○、林秋子、洪麗娟名義，匯款予林茂青或
    林茂青之代理人己○○如附件所示之金額共52,959,250元等
    情，有被告所提金額相符之匯款單附卷可參（見本院卷第35
    頁至第43頁），並經證人甲○○證稱：「（是否有將台北銀
    行雙園分行的銀行帳戶借給被告使用？）有」、「（該帳戶
    所有錢是否為丙○所有？）是」、「（這個帳戶開戶後你是
    否有用過？）沒有」（見本院卷第70頁），證人乙○○○證
    述：「（證人87年6月23日及88年1月26日有無匯款一百萬及
    二百萬元至己○○帳戶？）那是我先生在處理的，我的富邦
    銀行存摺是他在使用，一百萬的是我匯的，二百萬元是我先
    生用我的存摺匯的，這兩個筆跡不同」、「（為何要匯壹佰
    萬元給己○○？）因為林茂青有需要，是我先生叫我去匯款
    」、「（妳先生如何叫你去匯這筆錢？）我先生說林茂青要
    借」等語（見本院70頁背面至71頁），及證人己○○證稱：
    「（是否有借帳戶給林茂青使用？）有，我借給他很多帳號
    ，因為他要做股票」、「（你保管存摺期間有沒有他人匯款
    到你的帳戶？）有」、「匯到我帳戶後，我看哪個人頭帳戶
    有缺交割款，我就把錢匯過去」、「（是否有這些款項匯到
    你的帳戶？提示附表二）有」、「這些錢都是林茂青借的，
    跟我沒關係」、「（你是否知道林茂青有跟丙○借錢？）知
    道，會經過我，因為他作股票不讓他太太知道，會先打電話
    跟丙○借好，林茂青會告訴我丙○今天會借他多少錢，由我
    跟丙○說今天那些錢要匯到哪些帳戶」、「大部分都是我的
    帳戶，而且我的帳戶有很多個」、「（中國商銀蘭雅分行帳
    戶）沒有使用」、「（問：林茂青有沒有還錢給丙○？）這
    我不知道，應該是沒有」等語（見本院卷第71至72頁），足
    見附件表一、表二所示由甲○○、林秋子匯給林茂青之款項
    乃被告所出借，而表二匯入己○○之款項，則為林茂青所借
    ，而附件表二洪麗娟匯給己○○之款項，亦為被告借予林茂
    青之借款，且由證人己○○之證詞可知，被告與林茂青間確
    實有消費借貸關係存在，是以被告辯稱其借予林茂青共52,9
    59, 250元等語，自堪信為真實。至原告主張附件所示其中
    數筆匯款，於被告、甲○○、乙○○○之台北富邦銀行雙園
    分行交易明細表內並無該匯出資料云云（見本院卷第85頁至
    93頁），然匯款單所載「匯款人姓名」僅係註記由何人匯款
    ，並非表示款項係由該匯款人之帳戶匯出，故附件所示之匯
    款日期該匯款人帳戶無該筆匯出紀錄，並無不符常情之處。
    而上開台北富邦銀行雙園分行交易明細表，僅有被告於84
    年8月份、84年11月份、85年1至2月份、87年1月份、88年12
    月份之往來交易明細表，甲○○84年10月份之往來交易明細
    表，及乙○○○87年6月份、88年1月份之往來交易明細表，
    並無法顯現本件借款全貌，本件依被告所提之匯款單既均有
    附表所示之款項匯入林茂青或甲○○帳戶，應認確實有該筆
    借款無誤，原告以之作為不利被告之主張，並無理由。又被
    告所提之匯款資料雖僅得證明匯款予林茂青52,959,250元，
    較林茂青開立予被告之系爭支票五紙金額5,300萬元少40,75
    0元，然上開借款加上法定利息後金額與支票總金額大致相
    符，故原告主張系爭五紙支票債權不存在云云，委無可採。
  (二)上開借款債權是否為系爭最高限額抵押權擔保效力所及？
    按所謂最高限額之抵押契約，係指所有人提供抵押物，與債
    權人訂立在一定金額之限度內，擔保現在已發生及將來可能
    發生之債權之抵押權設定契約而言。此種抵押權所擔保之債
    權，除訂約時已發生之債權外，即將來發生之債權，在約定
    限額之範圍內，亦為抵押權效力所及，最高法院66年台上字
    第1097號判例、90年度台上字第602號判決要旨可資參照。
    本件借款日期雖為84年10月11日至88年12月4日，林茂青開
    立予被告之支票發票日期則為88年7月10日至89年1月31日，
    均在本件最高限額抵押權設定之前，然被告對林茂青之債權
    於最高限額抵押權設立前既已發生，揆諸上開說明自應為最
    高限額抵押權效力所及，原告主張最高限額抵押權不擔保已
    發生之債權云云，委無足採。
五、綜上所述，被告對林茂青有5,300萬元之債權存在，且為抵
    押權擔保效力所及，從而，原告依強制執行法第41條規定，
    請求確認系爭五紙支票債權不存在，並請求剔除系爭分配表
    第三次序及第五次序所列被告參與分配之金額，並無理由，
    應予駁回。
六、本件為判決之基礎已臻明確，兩造其餘之陳述及所提其他證
    據，經本院斟酌後，認為均於判決之結果無影響，亦與本案
    之爭點無涉，自無庸逐一論述，併此敘明。
七、據上論結，本件原告之訴為無理由，依民事訴訟法第78條
    規定，判決如主文。
中　　華　　民　　國　　96　　年　　12　　月　　18　　日
                  民事第五庭    法　官　蔡如琪
以上正本係照原本作成
如對本判決上訴，須於判決送達後20日內向本院提出上訴狀
中　　華　　民　　國　　96　　年　　12　　月　　18　　日
                    　　　　　　書記官　林孔華
